最　高　行　政　法　院　判　決
　　　　　　　　　　　　　　　　　　 94年度判字第01983號
再 審原 告　辛○○
　　　　　　子○○
　　　　　　壬○○
　　　　　　庚○○
　　　　　　癸○○
　　　　　　丑○○
　　　　　　戊○○
　　　　　　卯○○
　　　　　　己○○
　　　　　　寅○○
　　　　　　丙○○
　　　　　　乙○○
　　　　　　甲○○○
　　　　　　丁○○
共　　　同
訴訟代理人　何啟
再 審被 告　新竹縣稅捐稽徵處
代　表　人　辰○○
上列當事人間因地價稅事件，再審原告對於中華民國91年11月14
日臺北高等行政法院91年度訴字第867號判決及中華民國93年1月
30日本院93年度判字第57號判決，提起再審之訴。本院判決如下
：
　　主  文
再審之訴駁回。
再審訴訟費用由再審原告負擔。
　　理　由
一、按再審之訴專屬為判決之原行政法院管轄。對於審級不同之
    行政法院就同一事件所為之判決提起再審之訴者，由最高行
    政法院合併管轄之，行政訴訟法第275條第1項、第2項定有
    明文。本件再審原告對臺北高等行政法院91年度訴字第867
    號判決及本院93年度判字第57號判決，依同法第273條第1項
    第1款提起本件再審之訴，應由本院合併管轄，先予敘明。
二、再審原告起訴意旨略謂：經查再審原告等及其他共有人共計
    56人所有之系爭土地，係被繼承人何騰鳳所遺土地，業於民
    國（下同）79年1月8日經台灣新竹地方法院70年度訴字第12
    34號分割共有物事件，成立訴訟上和解。參照最高法院56年
    度台抗字第224號判例意旨，上開和解筆錄所載分割之效力
    ，與確定判決同一效力，無須以各當事人辦妥登記即取得所
    有權。依上開和解筆錄第13項之內容得知，被繼承人何騰鳳
    之土地遺產，由再審原告等及其他共有人共計56人各取得其
    分得部分土地使用收益權，雖未為分割登記，惟系爭土地業
    於訴訟上分割和解成立，依上開說明，各共有人各取得其分
    得部分，此與一般應繼分或持分不明確之公同共有土地，性
    質有所不同，故再審原告何張鳳嬌等14人，自遺產繼承分割
    成立之日起，各取得其分得部分之應繼分持分土地面積及使
    用收益權，理應就其個人分得部分之土地地價，按基本稅率
    徵收地價稅，然再審被告就公同共有土地之地價總額平均分
    擔計徵，不論再審原告等各人應繼分遺產土地之地價總額多
    寡，一律以最高級千分之55計徵，顯違土地稅法規定。又再
    審被告既同意本件繼承人申請分單繳納地價稅，應按其個人
    應繼分單獨計算其應課徵地價稅率，不應以全體共有人應繼
    分總額計算累計稅率，始符合衡平正義及使用者付費之基本
    法則。詎第一審法院及原審卻違反前揭衡平正義、使用者付
    費及比例原則等基本法則，及憲法保障人民財產權之意旨，
    認定再審原告等在系爭土地辦妥分割登記前，仍不生喪失共
    有權及取得單獨所有權之效力，是系爭土地既仍屬再審原告
    等及其他共有人公同共有，則再審被告以公同共有戶歸戶課
    徵地價稅，要非無據云云，其判決顯有適用法規顯有錯誤之
    情事，為此，請判決廢棄原判決、原第一審法院判決，並撤
    銷訴願決定及原處分等語。
三、再審被告答辯意旨略謂：最高法院56年度台抗字第224號判
    例之意旨，僅指和解成立者與確定判決有同一之效力，故和
    解筆錄雖得為執行名義或持憑申辦登記，惟就分割共有物所
    成立之和解，並未如分割共有物之判決具形成力，故於登記
    前並不能取得不動產物權。系爭土地雖於79年1月8日經台灣
    新竹地方法院70年度訴字第1234號分割共有物事件，成立訴
    訟上和解，惟再審原告等對系爭土地在辦妥分割登記前，仍
    不生喪失共有權及取得單獨所有權之效力。而地價稅之課徵
    依土地稅法規定，乃係依土地所有權為課稅依據，尚非依土
    地之使用收益權課徵，再審原告所訴顯有誤解。另按土地稅
    法第3條規定，地價稅之納稅義務人為土地所有權人，縱再
    審原告等依和解筆錄自和解成立日起，各取得分得部分之使
    用收益權，惟再審原告等就系爭土地尚未取得單獨所有權，
    難以併入其個人土地適用稅率課徵地價稅。又系爭土地既仍
    屬再審原告等公同共有，於未辦妥共有物分割登記前，應以
    公同共有戶計徵地價稅，雖依財政部92年9月10日台財稅字
    第0920453854號函釋，得准依應繼分分單繳納，惟所謂按應
    繼分分單，係就該公同共有土地當年應繳納之地價稅額，依
    應繼分分攤之，再審原告等公同共有系爭土地88年應納地價
    稅稅額為1,419,663元，是各公同共有人應按應繼分分單繳
    納當年應納地價稅稅額為1,419,663元，並無違誤，請判決
    駁回再審原告之訴等語，資為抗辯。
四、按行政訴訟法第273條第1項第1款所謂適用法規顯有錯誤，
    係指原判決所適用之法規與該案應適用之現行法規相違背，
    或與解釋判例有所牴觸者而言。至於法律上見解歧異，再審
    原告對之縱有爭執，要難謂為適用法規錯誤，而據為再審之
    理由。本件第一審原告何張鳳嬌等22人及其他共有人34人，
    合計56人公同共有坐落新竹縣新豐鄉○○段180—7地號等48
    筆土地權利6分之1（下稱系爭土地），原經再審被告准以分
    單課徵其88年度地價稅，並以該56人公同共有土地之地價總
    額，按各應繼分分配計徵。再審原告等及其他共有人不服再
    審被告所為分單稅額之計算公式，向再審被告申請更正該年
    度地價稅繳款書，案經再審被告函復稅額計算並無錯誤而予
    否准。再審原告等及其他共有人合計43人不服，申請復查結
    果，未獲變更，提起訴願，亦遭決定駁回，第一審原告何張
    鳳嬌等22人仍表不服，向臺北高等行政法院提起行政訴訟，
    遭判決駁回，向本院提起上訴（第一審原告中2人未提起上
    訴），經本院93年度判字第57號判決駁回其訴。再審原告等
    14人猶表不服，以臺北高等行政法院91年度訴字第867號判
    決及本院93年度判字第57號判決有行政訴訟法第273條第1項
    第1款適用法規顯有錯誤之再審事由，提起本件再審之訴（
    上訴審上訴人中6人未提起再審）。本院93年度判字第57號
    判決以：按：判決為法院對於訴訟事件所為之公法的意思表
    示，調解或和解，為當事人就訴訟上之爭執互相讓步而成立
    之合意，其本質並非相同。故形成判決所生之形成力，無由
    當事人以調解或和解之方式代之，從而在調解或訴訟上和解
    分割共有不動產者，僅生協議分割之效力，非經辦妥分割登
    記，不生喪失共有權，及取得單獨所有權之效力。最高法院
    58年度台上字第1502號著有判例。至最高法院56年度台抗字
    第224號判例意旨，係指和解筆錄雖得為執行名義或持憑申
    辦土地登記，並未如分割共有物之判決具形成力。查系爭土
    地雖於79年1月8日經臺灣新竹地方法院70年度訴字第1234號
    分割共有物事件和解成立，惟再審原告等在系爭土地辦妥分
    割登記前，仍不生喪失共有權及取得單獨所有權之效力，是
    系爭土地既仍屬再審原告等及其他共有人公同共有，則再審
    被告以公同共有戶歸戶課徵地價稅，要非無據等情，業經臺
    北高等行政法院91年度訴字第867號判決敘明甚詳。上訴意
    旨仍執詞爭執其依訴訟上和解即取得所有權云云，顯屬其一
    己之法律見解，核無可採。次查日本民法關於不動產所有權
    ，係採意思表示一致而生效力，與我國民法原則上採登記完
    成始取得不動產所有權，二者不同。最高法院61年台上字第
    2835號判例意旨，係指日據時代成立之和解，自和解成立時
    起，即生和解書所載之分割效力。因日據時期之法制與我國
    現行法制不同，本件再審原告等引據之和解書，係作成於79
    年1月8日，並非於日據時期作成，顯無上述最高法院判例之
    適用。上訴意旨援用該判例主張臺北高等行政法院91年度訴
    字第867號判決不適用法規或適用法規不當，顯屬誤解而無
    可採。綜上，第一審法院斟酌全辯論意旨及調查證據之結果
    ，將原決定及原處分均予維持，駁回再審原告之訴，核無違
    誤。上訴論旨，仍執前詞，指摘臺北高等行政法院91年度訴
    字第867號判決違誤，求予廢棄，難認有理由，因而將第一
    審判決、訴願決定及原處分維持，並駁回再審原告前訴訟程
    序之訴。核其所適用之法律，並無與該案應適用之法律相違
    背，或於解釋判例有所牴觸之情形，難謂臺北高等行政法院
    91年度訴字第867號判決及本院93年度判字第57號判決有行
    政訴訟法第273條第1項第1款再審原因。再審原告之再審意
    旨並無再審理由，應予駁回。
五、據上論結，本件再審之訴為無理由，爰依行政訴訟法第278
    條第2項、第98條第3項前段，判決如主文。
中　　華　　民　　國　　94　　年　　12　　月　  15　　日
                  第一庭審判長法  官　葉　振　權
                              法  官　姜  仁  脩
                              法  官　劉　鑫　楨
                              法  官　吳　明　鴻
                              法  官  梁  松  雄
以  上  正  本  證  明  與  原  本  無  異
中　　華　　民　　國　　94　　年　　12　　月　　16　　日
　　　　　　　　　　　　　　　書記官　郭　育　玎
